【裁判字號】    98,消債抗,265
【裁判日期】    980810
【裁判案由】    更生事件
【裁判全文】
臺灣板橋地方法院民事裁定           98年度消債抗字第265號
抗  告  人  甲○○
代  理  人  顏瑞成律師
上列抗告人因請求更生事件，對於民國98年6月30 日本院98年度
消債更第137號裁定提起抗告，本院裁定如下：
    主  文
抗告駁回。
抗告費用新台幣壹仟元由抗告人負擔。
    理  由
一、本件抗告意旨略以：(一)原裁定以「抗告人現在每月收入」與
    「成立協商時薪資所得」互相比較，認定兩者並無顯差異，
    然抗告人係於民國95年7月29 日與最大債權銀行成立協商，
    爾後於同年11月被認定毀諾，故認定抗告人每月收入支出變
    化是否有「不可歸責於己之事由」以致不能履行協商方案，
    理論上應以抗告人於「協商成立時」及「毀諾時」之收支相
    互對照，故原裁定逕以聲請人現在每月平均收入與協商成立
    時之薪資所得相比較，作為認定毀諾有無不可歸責於己之事
    由，於法顯有違誤。(二)抗告人於協商成立後至毀諾期間，全
    戶收入大致介於新台幣（下同）37,179元至41,637元，扣除
    全戶每月平均必要支出41,978元後，餘額顯然不足清償每月
    協商金額。又抗告人幼女林昱慈出生後，全戶支出遽增，使
    原有經濟狀況更形惡化。(三)又原裁定錯將抗告人所分擔一家
    五口伙食費數額當成抗告人個人支出伙食費，同時將抗告人
    全戶未曾陳報的保險費用納入抗告人的全戶支出費用，據此
    強謂抗告人全戶維持寬裕生活、奢侈消費等云云，於法顯有
    最大違誤。故抗告人之毀諾確有不可歸責於己致履行協商條
    件顯有重大困難之情事存在，爰狀請廢棄原裁定等語。
二、按債務人對於金融機構因消費借貸、自用住宅借款、信用卡
    或現金卡契約而負債務，在聲請更生或清算前，應提出債權
    人清冊，以書面向最大債權金融機構請求協商債務清償方案
    並表明共同協商之意旨，消費者債務清理條例第151 條第1
    項定有明文。次按債務人與金融機構協商成立者，不得聲請
    更生或清算，但因不可歸責於己之事由，致履行顯有重大困
    難者，不在此限；消費者債務清理條例施行前，債務人依金
    融主管機關協調成立之中華民國銀行公會會員辦理消費金融
    案件無擔保債務協商機制與金融機構成立之協商，準用前項
    之規定，消費者債務清理條例第151 條第5 項、第6 項亦分
    別有明文可參。
三、次按前開法律規定之「但因不可歸責於己之事由，致履行顯
    有重大困難者，不在此限」，其立法意旨係基於債務清償方
    案成立後，應由債務人誠實遵守信用履行協商還款條件，惟
    於例外情形下發生情事變更，在清償期間收入或收益不如預
    期，致該方案履行困難甚或履行不能，因不可歸責於己之事
    由，始能聲請更生或清算。此規範意旨在避免債務人任意毀
    諾已成立之協商，濫用更生或清算之裁判上債務清理程序。
    蓋以債務清償方案係經當事人行使程序選擇權所為之債務清
    理契約，債務人應受該成立之協議所拘束。債務人既已與金
    融機構協商成立，如認該協商方案履行有其他不適當情形，
    自仍應再循協商途徑謀求解決。
四、經查：
  (一)抗告人債務總金額為683,754 元，曾於95年4 月間依照中華
    民國銀行公會會員辦理消費金融案件無擔保債務協商機制，
    與最大債權金融機構台新銀行達成協商，雙方約定抗告人自
    95年8 月起，分80期，利率6.88% ，每月10日以17,491元依
    各債權銀行債權金額比例清償債務，之後於95年11月毀諾等
    情，此有台新銀行之函文及附件附卷足憑（見原審卷第169
    頁- 第173 頁)， 是依消費者債務債務清理條例之規定，其
    聲請更生須具備「不可歸責於己之事由，致履行顯有重大困
    難」之要件，方為適法。又抗告人據以聲請更生，本院自應
    綜合抗告人目前全部收支及財產狀況，評估是否已不能維持
    符合人性尊嚴之最基本生活條件，而有無不可歸責事由之事
    由之情。是以原審以抗告人「每月現有收入」與「成立協商
    時薪資所得」互相比較，認定兩者並無明顯差異，並無違誤
    ，合先敘明。
  (二)抗告人因毀諾而提出本件更生聲請之理由，係抗告人主張協
    商時其任職於臺北縣板橋地政事務所，當時月薪約為20,709
    元，抗告人另於達美樂披薩股份有限公司兼職，但每月僅能
    增加3,000 至5,000 元不等之收入，又配偶林志忠每月收入
    為12,000元至18,000元間，是以抗告人全戶收入大致為37,1
    79元至41,637元間，扣除生活支出已無法維持最低基本生活
    後，餘額顯不足清償每月協商金額。然查抗告人目前仍任職
    於臺北縣板橋地政事務所，並於廖聯發綢布莊幫忙顧店，平
    均每月有5,000 元至6,000 元之收入，此有抗告人於原審所
    提民事陳報狀在卷可參 (見原審卷第99頁背面)， 是以抗告
    人現在每月平均收成立協商時之薪資所得並無明顯差異，而
    其每月收入及支出之情形，本為抗告人於協商成立當時可得
    預見，其盱衡自己之經濟狀況，仍願簽署協議書，自應依協
    議條款履行，且抗告人並無於履行清償期間遭逢重大意外災
    害，或罹患重大不治之惡疾而喪失工作能力，亦無負擔家計
    生活之職業工作，突然非自願性失業，而可預見的、持續性
    的無法就業謀生等不可歸責於己之事由，故抗告人所述理由
    並非出於非己身所能控制之自然力或其他人為事由，具有猝
    然性而不能預知之情形，是以抗告人本件聲請更生，不具備
    不可歸責於己之事由致履行顯有重大困難之法定要件。
  (三)又抗告人主張其毀諾之原因乃係因子女增加，導致基本生活
    開支增加，是以其履行顯有重大困難之情形等語。然觀諸抗
    告人所附戶籍謄本即知，次女林昱慈已於95年4 月2 日出生
    ，此為抗告人協商成立當時所知悉之事實，抗告人對其經濟
    狀況、家庭收支情形應知之綦詳，理應於協商時評估可否履
    行協商條件之情事，抗告人當時盱衡其經濟狀況，猶簽署協
    商協議書，同意最大債權銀行台新商業銀行之無擔保債務還
    款計劃，縱因收入扣除支出後不敷償還，亦屬抗告人於協商
    時可得預見，自不得再以銀行不顧其之實際狀況，片面擬定
    還款，係不得已接受協商條件等語辯解。換言之，抗告人於
    協商時既已明知其收入數額，以及將來可能支出之用途，仍
    同意承諾原協商條件，當非無充分考量籌措資金來源之規劃
    ，自不得再以同一原因反覆爭執。
  (四)再者，抗告人與台新銀行既適進行債務協商，即應審酌自身
    經濟狀況與還款能力，協商成立後，如認該協商方案履行有
    不適當之情形，自應再尋協商途徑謀求解決，而非選擇債務
    協商毀諾，其行為顯有道德上風險，今考量抗告人經濟生活
    上壓力，抗告人僅需與台新銀行進行一致性個別協商，其他
    抗告人將比照抗告人與最大債權銀行所訂協商條件，重新與
    債務人締約，以謀求圓滿解決債務人經濟壓力，又依日盛國
    際商業銀行陳報抗告人汽車貸款目前均正常繳款中 (見原審
    卷第188 頁)， 次依抗告人於抗告理由狀中自陳，其已於96
    年3 月間與台新銀行達成個別協商，並於96年10月16日清償
    完畢，有抗告人所附台新銀行放款交易明細查詢在卷可參，
    又抗告人主張對於其他積欠銀行之債務，亦斷斷續續有不定
    期的繳款紀錄，足徵見其抗告人於協商後並無何明顯履行困
    難之情事。原裁定依本條例第8 條規定，認抗告人更生之聲
    請不合程式而予駁回，於法並無違誤。
  (五)債務人依消費者債務清理條例向法院聲請更生或清算，應認
    係債務清理之最後手段，蓋經法院裁定開始更生或清算程序
    後，債務人之生活、身分資格、工作權利等或均將受有限制
    。又該條例所定之債務清理程序採雙軌制設計，分為重建型
    之更生程序及清算型之清算程序，其立法目的在使有不能清
    償或有不能清償之虞的消費者，得依其自身負債與清償能力
    之不同情況，選擇不同程序清理其債務，以調整其與債權人
    及其他利害關係人之權利義務關係，保障債權人之公平受償
    ，謀求消費者經濟生活之更生及社會經濟之健全發展。上開
    規定之立法目的，在兼顧債權人、債務人雙方之利益，使陷
    於經濟上困境之消費者得以清理債務，利用此兩種不同程序
    妥適調整債務人與債權人及其他利害關係人間之權利義務關
    係，保障債權人獲得公平受償，並謀求消費者經濟生活之更
    生機會。申言之，更生之目的在使全體債權人獲得公平之受
    償，並使債務人在經濟上得有更生之機會，防止社會經濟發
    生混亂。上開制度並非在使債務人恣意消費所造成之債務，
    轉嫁予債權人負擔；故法律所設債務人免責之制度，應在鼓
    勵勤勞誠實之債務人，而非縱容投機不誠實之債務人奢侈浪
    費，倘債務人於聲請更生或清算前之相當期間內，利用信用
    金融之機會，恣意為非屬通常生活所需之鉅額消費或作奢侈
    性、浪費性之消費，而不在意日後履行返還之能力，反而算
    計消債條例中之免責制度，濫用更生或清算程序以規避其應
    負擔之償還責任，自與前開立法本旨有違。本案依據各債權
    人向本院陳報聲請人使用信用卡消費明細之結果，抗告人有
    過度及浪費性消費如下：
  1.抗告人持永豐商業銀行核發之信用卡，於89至94年間於遠傳
    電信消費總計高達24,001元、於94年1 月21日於太平洋崇光
    百貨消費5,800 元、於94年2 月15於車麗屋汽車百貨消費8,
    598 元、於94年8 月21日於遠傳電信股份有限公司消費5,71
    4 元 (見原審卷第235 頁至第237 頁)。
  2.抗告人持中國信託商業銀行核發之信用卡，於93年3月28 日
    於廣誠通訊行消費6,700元、93年4月20日於燦坤實業有限公
    司消費9,699、於94年8月7日於車龍汽車有限公司消費10,20
    0、93年9月5日於湯姆龍親子城消費7,060元、於94年12月13
    日於美兆生活消費20,050 元 (見原審卷第240頁至第263頁）
    。
    綜上情形，抗告人之負債原因顯與其恣意消費之情形有關，
    聲請人恣意為非屬通常生活所需之鉅額消費或作奢侈性、浪
    費性之消費，而不在意日後履行返還償債之能力，自與前開
    立法本旨有違。
  (六)又消債條例第151條第5項之規定意旨，旨在避免債務人任意
    毀棄已成立之協商，濫用更生或清算之裁判上債務清理程序
    ，蓋以債務清償方案係經當事人行使程序選擇權所為之債務
    清理契約，債務人自應受該成立之協議所拘束。依照抗告人
    上開陳述，既難認有不可歸責於己之事由，復未再舉證其自
    前述協商成立迄其毀諾時，有何新生具體情節（情事變更）
    ，可認係不可歸責於己之事由，致所需之支出增加，或收支
    失衡，因而有不能履行原協商條件或履行顯有重大困難之情
    事。從而，本件抗告人經本院審酌後認定並無所稱「履行顯
    有重大困難」情事發生，原裁定認抗告人更生之聲請要件不
    符，且該欠缺又屬無從補正而予駁回，於法並無違誤。
五、綜上所述，抗告人聲請更生，違反消費者債務清理條例第15
    1 條第5 項、第6 項所定情形，其聲請即有未合，原裁定駁
    回抗告人更生之聲請，並無不當，抗告意旨指摘原裁定為不
    當，求予廢棄，為無理由，應予駁回。
六、據上論結，本件抗告為無理由，爰依消費者債務清理條例第
    11條第2 項、第15條、民事訴訟法第495 條之1 第1 項、第
    449 條第1 項、第95條、第78條，裁定如主文。
中    華    民    國    98    年    8     月    10    日
                  民事第二庭    審判長法  官  蕭胤瑮
                                      法  官  吳振富
                                      法  官  連育群
以上正本係照原本作成。
本裁定不得抗告。
中    華    民    國    98    年    8     月    10    日
                                      書記官  溫婷雅


司法院資訊處製作；財團法人民間司法改革基金會備份。
